臺灣桃園地方法院民事判決　　　　　　　95年度訴字第1533號
原　　　告　甲○○
被　　　告　乙○○
上列當事人間請求遷讓房屋事件，本院於民國96年5 月14日言詞
辯論終結，判決如下：
    主      文
被告應將坐落桃園縣大溪鎮○○段廣福小段五四二建號（即門牌
號碼：桃園縣大溪鎮南興里二二鄰西尾八四號）房屋全部及其基
地，即坐落同小段一四五之七七地號土地全部遷讓交還原告，並
自民國95年5 月10日起至遷讓上開房屋、土地之日止，按月給付
原告新台幣伍仟零貳拾伍元。
被告應將其戶籍自桃園縣大溪鎮南興里二二鄰西尾八四號房屋遷
出。
被告應給付原告新台幣貳萬肆仟陸佰參拾伍元。
原告其餘之訴駁回。
訴訟費用由被告負擔十分之九，其餘由原告負擔。
    事實及理由
一、原告起訴主張：
  (一)坐落桃園縣大溪鎮○○段廣福小段542 建號（即門牌號為桃
    園縣大溪鎮南興里22鄰西尾84號）房屋及所座落之基地（同
    小段145 之77地號土地，下稱系爭房地）原為訴外人甘建中
    所有，甘建中於民國91年1 月間死亡，因其遺產無人繼承，
    而由其法定遺產管理人即訴外人行政院國軍退除役官兵輔導
    委員會桃園縣榮民服務處（下稱桃園縣榮民服務處）聲請鈞
    院裁定准許將系爭房地變賣，桃園縣榮民服務處乃於95年2
    月10日公布將系爭房地公開標售，於同年月24日開標，由原
    告得標後向桃園縣榮民服務處繳清價金新台幣（下同）1,20
    6,000 元，並於同年5 月10日完成所有權移轉登記。
  (二)惟被告竟於原告辦理系爭房地過戶前後無權占有系爭房地，
    經桃園縣榮民服務處分別於95年3 月6 日、同年月8 日及同
    年4 月3 日以郵局存證信函通知被告自動遷離，被告均置之
    不理；被告並於同年3 月21日將其戶籍遷入上開房屋。嗣經
    桃園縣榮民服務處報警處理，被告並經臺灣桃園地方法院檢
    察署以竊占罪提起公訴。另被告無權占有系爭房地受有相當
    於租金之利益，致原告受損害。爰依民法第767 條規定，請
    求被告遷讓返還系爭房地，並將其戶籍遷出上開房屋；另依
    民法第179 條請求被告自95年3 月7 日起至交屋日止，按月
    給付原告相當於租金之不當得利18, 200 元（以上開土地95
    年度公告現值每平方公尺7,000 元，乘以130 平方公尺，乘
    以百分之2 計算）。
  (三)又依桃園縣榮民服務處標售公告約定，上開土地移轉之土地
    增值稅係由買受人，即原告負擔。因系爭房地原係由訴外人
    甘建中自住，原告辦理移轉時本可以其增值173,550 元，適
    用自用住宅10 %之稅率繳納土地增值稅，惟因被告無權占有
    系爭房地，並設立戶籍，且於桃園縣政府稅捐稽徵處大溪分
    處（以下稱大溪分處）通知調查時，不為說明，致大溪分處
    核定本件應適用稅率20% 計徵土地增值稅34,710元（不論以
    10% 或20% 計徵，均扣除「增繳地價稅額1,735 元」），致
    原告多繳納土地增值稅17,355元；另因被告無權占有系爭房
    地及設籍，致原告無法於95年度將上開土地辦理自用住宅用
    地，適用稅率千分之2 計徵地價稅1,820 元（土地總價910,
    000 元ｘ0.002= 1,820元），導致大溪分處以稅率千分之10
    計徵原告地價稅為9100元，原告此部分之稅捐多繳納7,280
    元，故被告應賠償原告全部多繳納之稅捐為24,635元（17,3
    55元＋7,280 元＝24,635元）。並聲明：(1)被告應將門牌號
    桃園縣大溪鎮南興里22鄰西尾84號房屋及坐落桃園縣大溪鎮
    ○○段廣福小段145 之77地號土地遷讓交付，並將戶籍遷出
    ；(2)被告應自95年3 月7 日起至交屋日止，按月給付18,200
    元。(3)被告應給付原告24,635元。
二、被告則以：
  (一)甘建中在80年間就已讓伊住在系爭房屋內之一個房間；另伊
    於85年初以160 萬元代價向甘建中買受系爭房屋（應係指系
    爭房地，以下均同），並已給付80萬元予甘建中，甘建中對
    伊表示回中國大陸定居之時間確定後，就會把系爭房屋過戶
    手續辦妥，惟甘建中後來身體不好，遲未辦理過戶手續。
  (二)伊居住系爭房屋已15年以上，伊是權利人，甘建中死亡後，
    伊於93年5 月向桃園縣榮民服務處人員請求准許向甘建中的
    兒子購買該房屋，惟其等並不理會；另依桃園縣榮民服務處
    標售公告第7 條規定，伊可以最高標價承購，伊於開標後向
    桃園縣榮民服務處人員表示優先承購，該處竟違法偏袒原告
    ，不讓伊優先承購，所以原告不能據以請求等語置辯，並聲
    明：駁回原告之訴。
三、原告於95年11月1 日及96年5 月14日言詞辯論期日分別撤回
    其對被告賠償精神、時間上之損害15萬元之請求及地價稅損
    害部分減縮為7,280 元，核屬縮減應受判決事項聲明，依民
    事訴訟法第255 條第1 項第3 款規定，應予准許，核先說明
    。
四、得心證理由：
  (一)原告主張系爭房地原為甘建中所有，甘某於91年1 月間死亡
    後，由桃園縣榮民服務處擔任其遺產管理人，並將系爭房地
    公告標售，由原告得標後繳清價金1,206,000 元及土地增值
    稅後，於95年5 月10日完成所有權移轉登記；原告並依標售
    公告之規定負擔、繳納以增值20% 計算之土地增值稅（扣除
    已增繳地價稅額1,735 元）32,975元，另原告依一般稅率（
    即千分之10）繳納95年度地價稅9,100 元；又系爭房地目前
    為被告占有，被告並於95年3 月21日將其戶籍遷入上開房屋
    ，桃園縣榮民服務處曾3 度以存證信函催告被告自動遷離未
    果，對被告提出竊占罪告發，經檢察官偵查後向本院聲請為
    簡易判決處刑等情，業據原告提出本院92年度家催字第130
    號民事裁定、94年度家聲字第231 號民事裁定、不動產標售
    及標售結果公告、自行收納款項統一收據、大溪分處函、土
    地增值稅繳款書各1 份、系爭房地所有權狀各2 份（即甘建
    中及原告名義）、桃園縣榮民服務處存證信函3 份（均影本
    ）為證，並經本院調閱本院95年度桃簡字第1809號竊佔案（
    以下稱刑事案件）偵審案卷無誤，有該案卷影印節本可稽，
    且為被告所不爭執，自堪信原告上開主張為真實。
  (二)原告為系爭房地現所有人，被告為系爭房地現占有人，被告
    並設籍於系爭房屋，已如上述。按所有人對於無權占有或侵
    奪其所有物者，得請求返還之，對於妨害其所有權者，得請
    求除去之，民法第767 條前段、中段分別定有明文。又「所
    謂妨害者，係指以占有以外方法，客觀上不法侵害所有權或
    阻礙所有人之圓滿行使其所有權之行為或事實而言。而所謂
    不法，僅須所有人對於行為人之妨害，於法令上並無容忍之
    義務為已足，並非以行為人之妨害具有刑事責任或有民事上
    無效、得撤銷事由為必要。」（最高法院88年台上字第2420
    號判決意旨參照），而未有合法權源下將其戶籍設立（包含
    遷入）在他人所有之建築物或拒不將戶籍遷出之行為或事實
    ，將足以阻礙建築物所有人之圓滿行使其所有權，故此種行
    為或事實應構成妨害他人所有權，所有人得依上開規定請求
    除去之，核先說明。從而，本件兩造間主張爭點為：被告占
    有系爭房地及設籍之行為或事實有無合法、正當之權源？
    (1)被告主張其自80年間即經原所有人甘建中之同意居住其內
      及於85年間以160 萬元購買系爭房地，且已給付80萬元予
      甘某，其非無權占有云云，並提出立據1 紙及聲請傳訊證
      人丙○○、丁○為證。被告主張之上開事實為原告所否認
      ，其中，被告提出之所謂「立據」係訴外人甘建中具名（
      以打字及加蓋「甘建中」印文）之私文書，依民事訴訟法
      第357 條規定，應由被告舉證證明其真正，惟被告迄今未
      能舉證證明該私文書之真正，是上開文書自無從用以證明
      被告主張之事實。況且，被告於上開刑事案件警訊中陳稱
      ：「（問：你說你是合法居住你理由何在？）因我朋友（
      死者甘建）生前中口頭答應給我住。（問：你與死者甘建
      中是有相互購買契約？）沒有契約，但有口頭答應我住，
      甘建中生前也告知我說，他回大陸定居要把房子賣給我。
      ．．（甘建中）85年中旬答應我居住。我於85年中旬（實
      際時間不詳）搬進去住。」等語（偵卷第5 頁）。依其上
      開所述，其與甘建中間就系爭房地無論是使用借貸、租賃
      或買賣，均係口頭約定，並無書面之憑證，是被告所提出
      之上開「立據」，其真實性更值懷疑。
    (2)再者，被告於上開刑事案件主張其係「85年中旬」住進系
      爭房屋，其於本院審理時改稱其係「80年間」即住進系爭
      房屋，前後已有矛盾之處。又被告於85年至94年間先後設
      籍於「桃園縣大溪鎮南興里22鄰西尾80號」、「桃園縣大
      溪鎮南興里22鄰西尾88號」、「桃園縣大園鄉○○○路95
      號」或居住於「桃園縣大園鄉○○○路144 巷26號」，並
      任職於桃園縣大園鄉○○○路125 號南璋顏料公司，其後
      於94年2 月4 日方將其戶籍自「大園鄉○○○路95號」遷
      入「大溪鎮西尾88 號 」，並於95年3 月21日遷入系爭房
      屋內，此有其戶籍謄本、臺灣桃園地方法院檢察署85年偵
      字第11036 號起訴書及不起訴處分書、同署87年偵字第25
      72號起訴書及台灣高等法院87年度上易字第5566號刑事判
      決抄本各1 份在卷可稽（本院卷第71至78頁）。由其於85
      年間起設籍、居住及工作之地點，均非在系爭房屋所在之
      事實，顯示被告所謂「自80年起即居住系爭房屋」云云，
      應非事實。
    (3)又上開「立據」之內容分為2 部分，即「房間租給乙○○
      住用」、「本人（甘建中）如回大陸定居時，願以時價減
      一折賣給趙先生（以中人估價為準）」觀之，前者係言「
      甘建中將房間出租予被告使用」，後者係「甘建中將系爭
      房地出售予被告之約定」。另被告於上開刑事案件本院訊
      問時言及「甘建中同意在其回大陸後再估價減1 成賣給伊
      ，其等間並無就買賣價金為約定」（與上開「立據」內容
      大致相同）等語（刑事卷95年8 月31日訊問筆錄第1 至3
      頁）。依被告上開所言及提出之證據均顯示，被告與甘建
      中間就系爭房地買賣並未有具體之約定，亦未有交付或收
      取部分價金之事實。從而，被告於本院審理時主張「其以
      160 萬元向甘建中購買系爭房地及已給付80萬元價金」等
      語，均非真實。況且，80萬元並非小數目，尤其在85年間
      被告係在上開南璋顏料公司上班，以當時一般上班族或工
      人月薪2 、3 萬元計算，80萬元相當於2 、3 年之工作所
      得，被告交付如此鉅款，竟無任何單據、憑證，就此鉅款
      來源或去向，亦未提出任何證明，顯見其上開陳述均非屬
      實，不足採信。
    (4)又證人丙○○於本院審理時固證稱：甘建中過世前半年左
      右有聽其說系爭房屋約定賣給被告等語（本院卷第95、96
      頁）；惟證人丙○○所述縱然屬實，亦僅被告與甘建中間
      就系爭房地有買賣之約定，惟其等間係如何之約定及被告
      對系爭房地取得何種占有之權源，證人丙○○均不知情，
      故尚難以其陳述為被告有利之判斷。另證人丁○雖證稱：
      85年間甘建中70大壽時聽甘某說要把系爭房屋賣給被告，
      價金約1 百多萬，被告先拿80萬元給甘某作訂金，85年3
      月有看被告拿2 包錢給甘建中，多少錢不曉得等語（本院
      卷第99頁）；惟被告主張其占有系爭房地原委及經過之陳
      述前後不一，且其所謂「於85年間與甘建中約定以160 萬
      元買受系爭房地及交付80萬元價金」之事實，亦不合情理
      ，已如上開所述；再者，證人丁○係17年6 月26日出生，
      作證時年近8 旬，其對於11年間與自身毫無關係之他人間
      房屋買賣之事項及交付訂金80萬元等細節是否能有清晰之
      記憶，亦堪質疑。是證人丁○上開所述，應係在被告指導
      或暗示下所為之附合之詞，亦不足為被告有利之認定。
    (5)綜上所述，被告並未能舉證證明其占有系爭房地有何合法
      權源足以對抗現所有人之原告。原告主張被告係無權占有
      人，應可信為真實。從而，原告依據民法第767 條前段及
      中段之規定，請求被告自系爭房地遷讓並交還原告及將其
      戶籍自系爭房屋遷出，為有理由，應予准許。
    (6)復按無法律上之原因而受利益，致他人受損害者，應返還
      其利益，但依其利益之性質或其他情形不能返還者，應償
      還其價額，民法第179 條前段、第181 條後段分別定有明
      文。又無權占有他人土地，可能獲得相當於租金之利益，
      為社會通常之觀念，最高法院著有61年台上字第1695號判
      例要旨可資參照。次按城市地方房屋之租金，以不超過土
      地及其建築物申報價額年息10% 為限，土地法第97條第1
      項固有明文；惟上開核定標準之「申報價額」係在無法確
      定其房屋、土地之實際價格（即市價）情況下，不得已以
      其他法定價格為據所訂出之標準；如系爭之房地市價已明
      確，自無以所謂之「申報價額」為據。本件系爭房地係由
      原告以1,206,000 元競標而得，其交易價格為1,206, 000
      元，是計算其相當於租金不當得利金額，自應以上開交易
      價格為依據。本院審酌系爭房地之坐落位置、鄰近交通、
      生活機能等情狀，認為系爭房地租金以該房地交易價格法
      定年利率5 ％計算為適當。則揆諸前揭說明，原告請求被
      告給付自其取得所有權之95年5 月10日起至遷讓系爭房地
      之日止，每月給付相當於租金之不當得利5,025 元（計算
      式：1,206,000 元x0.05/12=5,025元），為有理由，應予
      准許，至逾此部分之請求（包含取得所有權前之期間及每
      月金額超過部分），則屬無據，不應准許。
    (7)按因故意或過失，不法侵害他人之權利者，負損害賠償責
      任，故意以背於善良風俗之方法，加損害於他人者亦同，
      民法第184 條第1 項定有明文。本件被告無權占有系爭房
      地，且於原告標得，惟尚未辦理所有權移轉登記前之95年
      3 月21日將其戶籍遷入上開房屋等情，已如上述。而系爭
      房地原係由訴外人甘建中自用，此為兩造不爭執之事實，
      依據相關稅捐法規，系爭房地此次移轉時，其土地增值稅
      自得適用自用住宅稅率，即增值之10% 核課，惟因被告於
      標售（95年2 月24日），且在甘建中之遺產管理人桃園縣
      榮民服務處同年3 月6 日及8 日兩度函知其無優先承買權
      並催告其搬遷之際，仍故意於同年月21日將其戶籍遷入至
      系爭房屋，且於同年4 月7 日大溪分處通知其就其設籍系
      爭房屋有無租賃關係之事實以書面申明或到該處說明，惟
      被告並未就此說明，致該處依法以通常之稅率，本件為增
      值之20% 核課土地增值稅，原告因而多繳17,355元之土地
      增值稅等情，亦有該大溪分處95年4 月7 日函及土地增值
      稅繳款書可稽，被告對此亦不否認。另原告主張因被告占
      有系爭房屋並設籍其內，致伊無法居住、設籍，原告所有
      之上開土地於95年度因而無法依自用住宅用地以千分之2
      之稅率繳納地價稅1,820 元，而係以一般稅率千分之10
      繳納9,100 元等情，亦為被告所不爭執，是原告因被告上
      開行為多支出7,280 元增值稅之事實，亦堪認定。而被告
      故意占有系爭房地，並刻意將其戶籍遷入系爭房屋，其顯
      係故意以背於善良風俗之方法，加損害於原告利益（即原
      告因而多支出上開稅款）。從而，原告依據上開規定，請
      求被告賠償其其多支出之稅款24,635元，自屬有據，應予
      准許。
五、據上，原告本於所有權人地位，依據民法第767 條規定，訴
    請被告應將系爭房地遷讓返還及將戶籍遷出，及本於民法不
    當得利及侵權行為法律關係分別請求被告給付如主文第1 項
    後段所示相當於租金之不當得利及第3 項所示之損害等，為
    有理由，均應准許。逾此部分請求，為無理由，應予駁回。
六、本件事證已臻明確，兩造其餘攻擊或防禦方法，經本院審酌
    後，認均與本件之結論無涉，茲不再一一論述，併予敘明。
七、據上論結，原告之訴為一部有理由，一部無理由，應依民事
    訴訟法第79條，判決如主文。
中　　華　　民　　國　　96　　年　　6 　　月　　6 　　日
                  民事第二庭法　官　潘進順
以上正本係照原本作成。
如對本判決上訴，須於判決送達後20日內向本院提出上訴狀。
中　　華　　民　　國　　96　　年　　6 　　月　　7　　日
                            書記官　黃進傑
